【裁判字號】    98,易,309
【裁判日期】    990812
【裁判案由】    詐欺
【裁判全文】
臺灣花蓮地方法院刑事判決               98年度易字第309號
公  訴  人  臺灣花蓮地方法院檢察署檢察官
被      告  丙○○
選任辯護人  林聖雄律師
上列被告因詐欺案件，經檢察官提起公訴（98年度偵字第 725號
），本院判決如下：
    主  文
丙○○意圖為自己不法所有，以詐術使人將本人之物交付，累犯
，處有期徒刑玖月。
    事  實
一、丙○○前因詐欺案件，經臺灣高等法院於民國94年12月22日
    ，以94年度上易字第1484號判決判處有期徒刑 7月確定，嗣
    經同院以96年度聲減字第5042號裁定減為有期徒刑 3月15日
    確定，於96年12月28日易科罰金執行完畢。詎丙○○仍不知
    悔改，緣其透過友人丁○○介紹，將型號為PC200之怪手1部
    售予甲○○，三人於97年3月9日，在花蓮地區談妥該部怪手
    價金為新臺幣（下同） 125萬元等交易細節後，丙○○見甲○○頗有資力，明知其並無吊車或可以他法取得吊車出售，
    竟意圖為自己不法所有，於三人用餐之際，向甲○○佯稱其
    與一真實年籍不詳之「陳冠明」之人尚共有110噸之吊車1部
    可欲出售，外觀甚佳，現登記在其實際負責經營之群信工程
    有限公司名下（下稱群信公司，登記負責人為乙○○）云云
    ，致甲○○陷於錯誤，與丙○○議妥以1016萬元購買該吊車
    ，並於97年 3月10日，將首筆訂金25萬元匯入丙○○所提供
    之合作金庫銀行花蓮分行（下稱合作金庫花蓮分行）存款帳
    戶（帳號：0000000000000，戶名：群信公司）內，翌日（
    11日）即遭悉數提領。甲○○復於97年 3月14日，將內已由
    甲○○及其妻分別填載甲○○（即甲方）姓名、地址、總計
    新台幣壹仟壹拾陸萬及已匯款金額貳拾伍萬元正（訂金）等
    事項，並由甲○○蓋印之買賣合約書，併同做為第 2筆訂金
    之票面金額為75萬元支票（號碼為CFA0000000，發票人為甲○○之妻梁秀碧，到期日為97年5月31日）1紙委由丁○○持
    至花蓮市交予丙○○；而丙○○與丁○○於同日（14日）在
    位於花蓮縣花蓮市○○路、中山路口之「祝樂海產店」碰面
    ，丙○○收取上開支票後，隨即在該買賣合約書上書寫群信
    公司（即乙方）及其姓名、地址，並在貨品名稱、交貨期間
    地點方式等其他欄位內填載各項買賣條件，以及確認已收取
    訂金總額之文句，再蓋用其所保管使用之群信公司大小章及
    其個人印章後，委由丁○○代為轉交，以資取信甲○○，丁○○則於翌日（15日）將該合約書交予甲○○收執。甲○○
    所支付之上開支票經存入保證責任花蓮第二信用合作社美崙
    分社（下稱花蓮二信美崙分社）存款帳戶（帳號：00000000
    000000，戶名：群信公司）內，並於97年6月4日提示兌現後
    ，其中計有64萬 6千元旋遭提領，其餘款項則用以支付票款
    。嗣因丙○○始終未能提出吊車之相關資料以供甲○○辦理
    貸款事宜，屆期又託詞無法交車，復未返還所收取訂金，另
    經甲○○查證，得知群信公司名下並無吊車之資產後，始知
    受騙而提出告訴，經循線通知丙○○前來說明，始獲上情。
二、案經甲○○告訴暨花蓮縣警察局吉安分局報告臺灣花蓮地方
    法院檢察署檢察官偵查起訴。
    理  由
壹、證據能力：查本案認定事實存否所引用之卷內所有卷證資料
    （包含人證、物證、書證等，詳下述及者），並無證據證明
    係公務員違背法定程序所取得，與本案亦有自然之關連性，
    被告丙○○及其辯護人於準備程序迄至本案言詞辯論終結，
    均不爭執該等卷證之證據能力或提出關於證據能力之聲明異
    議，且卷內之文書證據，亦無刑事訴訟法第159條之4之顯有
    不可信之情況或其他不得作為證據之情形，本院認引為證據
    為適當，是依刑事訴訟法第159條之4、159條之5等規定，下
    述認定事實存否所引用之證據方法，均應認有證據能力，合
    先敘明。
貳、實體事項：
一、訊據被告丙○○矢口否認有何詐欺取財犯行，辯稱：伊確有
    以群信公司負責人名義，與告訴人甲○○締約出售吊車 1部
    ，並有收取前開二筆訂金，而該吊車非群信公司所有，係伊
    與「陳冠明」及其他3位股東共有，伊有 5分之1之所有權，
    出售當時「陳冠明」有同意，然因其他股東不賣，導致伊無
    法如期交車；而該吊車前由「陳冠明」租予中華工程股份有
    限公司（下稱中華工程公司），伊有分到每月約 3萬元之租
    金，嗣則供群信公司向上易營造有限公司（下稱上易公司）
    轉承包施作之屏東林邊車站基礎工程使用，然該吊車因遭八
    八水災淹沒，已成廢鐵並拖到高雄，伊不知現在何處云云。
    經查：
  (一)被告於前揭時、地，與告訴人甲○○達成買賣吊車 1部之合
    意，嗣並以群信公司負責人名義填寫部分內容並簽訂買賣契
    約書，且有先後收取告訴人以匯款及簽發支票方式支付之前
    開二筆訂金，然未提出吊車之相關資料，迄今仍未依約交付
    該吊車，訂金亦未返還，且群信公司名下並無吊車之資產等
    情，業據被告自承在卷，並經證人即告訴人甲○○、證人丁○○於本院審理時結證綦詳，復有買賣合約書影本 1紙、告
    訴人寄交群信公司之存證信函影本 2份、財政部高雄市國稅
    局出具之群信公司財產歸屬資料清單影本 1紙，以及前開群
    信公司合作金庫花蓮分行、花蓮二信美崙分社二存款帳戶存
    摺影本各 1份在卷可稽，是被告迄今仍未履行交付該吊車之
    買賣標的物之義務，而群信公司名下並無吊車之資產等情，
    當無疑義。
  (二)被告雖以上揭情詞置辯，惟查：
  1.告訴人欲向被告購買之吊車係被告與「陳冠明」及其他3 位
    股東共有，被告之部分為5分之1，其他股東就吊車共有比例
    均係「陳冠明」在分配，不知其他 3位股東係何人，而被告
    稱「陳冠明」之同居人為姊姊，故稱「陳冠明」為姊夫，「
    陳冠明」人在大陸成都，不清楚何時會返台，僅知陳冠明大
    約係51或52年次的人，是臺北人，其他年籍資料還要再查證
    云云，雖據被告於本院準備程序時供述綦詳，然被告迄至本
    院審理終結前，仍未提出「陳冠明」之年籍資料以供本院傳
    喚調查，是「陳冠明」之人究係何人，實無從查考；且依上
    開買賣契約書所載吊車之售價甚鉅，以被告自承其共有之比
    例計算，其就本案吊車交易應可獲得 200餘萬元之非低款項
    ，可見該吊車價值不斐，然被告除無法交代「陳冠明」之詳
    實年籍外，就其他股東係屬何人，共有之比例分別為何等與
    該吊車相關，且極為重要之事項，甚至就該吊車於施作群信
    公司所承包之工程期間因故滅失後殘餘機體現在何處，竟亦
    全然不知，此顯與常情有違，是被告所指之「陳冠明」及其
    他 3位股東等共有人是否存在，乃至於是否確實共有一吊車
    等情，均殊堪質疑。
  2.其次，告訴人於97年10月16日（即買賣合約書所定之交貨期
    限）曾以電話詢問被告吊車交付及要求看吊車等事宜，而被
    告於電話中即表示吊車現在中華工程公司，已與該公司終止
    租約，然因桁架斷裂，該公司要賠償，且若該公司未放行，
    無法將機具移出乙情，有告訴人提出之該日通話譯文 1份及
    光碟 1片在卷可佐；而被告所稱群信公司向上易公司轉承包
    ，施作地點在屏東林邊車站之基礎工程之業主，為東部鐵路
    改善工程局一節，已據被告於本院準備程序時供述明確。惟
    被告於本院準備程序時，先表明群信公司與上易公司就該基
    礎工程之契約書庭後補呈，然旋又稱群信公司與上易公司間
    沒有合約云云，且經本院依職權函查結果，中華工程公司並
    未向「陳冠明」、群信公司及被告承租上開買賣契約書所示
    之「SUNIPONO」（實為「SUMITOMO」，中譯：住友，詳如後
    述）廠牌吊車，另上易營造公司則未向「東部鐵路改善工程
    局」承包工程等情，有中華工程公司99年 1月25日（99）中
    工法字第980 00721－71號函及上易公司99年2月25日上發字
    第990225號函各 1份附卷為憑，足認被告就此部分所辯，均
    屬虛妄。
  3.被告與告訴人在談論買賣吊車時，所談及之吊車品牌中文係
    住友，伊只會唸英文，但不會拼，上開買賣合約書中貨品名
    稱「SUNIPONO」係被告在伊面前寫的，係被告在和告訴人通
    電話時，告訴人跟被告說的，伊沒有聽到告訴人在唸貨品名
    稱之聲音，伊係看到被告一邊講電話，一邊記載下來的等情
    ，業據證人丁○○於本院審理時證述明確。而證人甲○○於
    本院審理時，亦證稱：契約書上甲方的簽名是伊簽的，甲方
    的住址是伊太太寫的，章是伊蓋的，總金額壹仟壹拾陸萬元
    是伊太太寫的，付款條件金額貳拾伍萬元正（應係該欄位內
    「已匯款金額貳拾伍萬元正（訂金）」部分）是伊太太寫的
    ，至於其他在保證責任欄內「巳收支票97.5,31 CFA0000000
    引擎由本公司保固一年」、「已收付定共一百萬元整餘款配
    合貸款」當時都是空白的，不是伊寫的；97年3月9日伊與被
    告就價金談成1016萬，當時有談到吊車的品牌，被告當時是
    說英文，但我不會拚該字，且說是 110噸的吊車，外觀都很
    好，沒有說顏色；買賣契約書交給證人丁○○時，貨品欄的
    確還空白，伊沒有填上去的原因，是伊不會拚，伊請證人丁○○拿契約給被告拚，伊的最高學歷是國中畢業等語綦詳。
    參以被告於本院審理時提出之所謂本案吊車照片所示車體上
    之英文字為「SUMITOMO」（中譯即為「住友」），是被告於
    97 年3月14日在買賣合約書上記載之貨品名稱雖讀音相近，
    然並不正確；惟若被告確為該吊車之所有權人之一，且有用
    以施作上述車站基礎工程之用，其對該吊車之廠牌名稱，當
    應知之甚詳，又苟若被告於警詢所稱伊有收到上開 2份存證
    信函，然因告訴人未將吊車餘款付清，伊不可能將吊車資料
    給告訴人云云屬實，則被告與告訴人協議買賣吊車之際，當
    執有該吊車之相關資料，然其於97年 3月14日簽署本案高額
    價款之買賣合約書之際，於聽聞告訴人以電話口述吊車廠牌
    之讀音後，竟在貨品名稱欄內記載市面上查無此種廠牌，而
    屬錯誤之英文字樣，做為其與告訴人間交易憑據，此舉亦殊
    與常情有違。
  4.雖證人乙○○於本院審理時證稱：被告為群信公司實際負責
    經營者，伊在事前知道被告以群信公司名義賣吊車給告訴人
    ，係聽聞被告陳述被告與「唐耀東」（音同）之人談好，要
    賣吊車，然於被告與「唐耀東」在電話中，有直接聽到渠等
    談及買賣吊車的內容，「唐耀東」並未將吊車移轉給被告，
    後來因告訴人說要買，告訴人付訂金後，一直打電話還稱沒
    有錢了，不要買，要拿回訂金，故被告無法將吊車移轉給告
    訴人等語；被告對此則表示伊認識唐耀東，是伊跟唐耀東買
    怪手賣給告訴人的，不是跟唐耀東買吊車賣給告訴人；是唐
    耀東跟伊講陳冠明有一台吊車要賣，伊才跟陳冠明聯絡，伊
    有跟唐耀東買一台怪手賣給甲○○云云。然被告於偵訊時，
    供稱：當初伊有把車子的資料給告訴人看，但是伊的時間上
    有拖到，變成告訴人不買了，後來這台車也被水淹掉了；當
    時因為有很多其他的因素，所以沒有辦法如期交車，那時伊
    和伊姊夫（即「陳冠明」）的事情，還有其他股東的因素，
    他們都不賣，還有一位中間者說現在先不要賣，看能不能賣
    好一點的價錢云云；於本院準備程序時，則供稱：伊要出售
    本件吊車所有權前，「陳冠明」說伊要賣就可以賣，係伊與
    「陳冠明」要賣，其他股東說不要賣，告訴人沒有跟伊提過
    訂金以外的價款要如何支付，且有關來源為何伊也不知道，
    告訴人也沒有說，況吊車上車，也就是告訴人要來取走拖車
    時，就要付錢，這是大家都知道的事云云；另於本院審理時
    稱：告訴人打電話說沒有錢，要辦貸款，但「陳冠明」不肯
    ，因為動產買賣要現金，而且貸款辦下來車子就是他們的，
    伊沒有保障云云。是以，被告就當時係何人起意欲販賣吊車
    ，以及事後無法交車之原因等情，所述先後不一，亦與證人
    乙○○所述相悖，故證人乙○○於本院之證述，自不足為被
    告有利之認定。而購買影印機、怪手等相關辦公設備或工程
    機具時，可以貸款方式支付價金一節，事所常見，證人丁○○於本院審理時亦證稱：一般吊車買賣會有貸款的情形，係
    跟租賃公司借，需要賣方先交付進口報單，即使是中古車也
    需要交付進口報單等語明確，且該買賣合約書中關於「餘款
    配合貸款」之事項，為被告所書寫一節，業據被告於本院審
    理時自承在卷，並經證人丁○○、甲○○於本院審理時證述
    無訛，是被告於簽訂買賣契約書時，業已知悉並同意吊車之
    餘款係由證人甲○○以貸款方式支付，且其應交付進口報單
    或證人甲○○所指勞工安全檢查所出具之合格證等相關文件
    以利辦理貸款手續，對此餘款支付方式若有疑慮，當可在辦
    理貸款時到場指定貸得款項支付方式即可，足信被告於警詢
    所述其因證人甲○○並未付清餘款，伊不可能將吊車資料交
    付云云，以及其上開所供因證人甲○○沒有錢，要辦貸款，
    但「陳冠明」不肯，因為動產買賣要現金，而且貸款辦下來
    車子就是他們的，伊沒有保障云云，先後矛盾，亦與交易常
    情不符。
  5.另被告於本院99年 3月25日審理時，固當庭提出其所謂本案
    吊車之照片 3張，以實其說；然被告於警、偵訊及本院準備
    程序時，從未敘明該吊車之顏色等特徵為何，而該等照片所
    示之吊車外觀上，並無任何型號、公司名稱或其他記載可資
    判斷該吊車與其本案欲出售之吊車確屬同一，且經比對結果
    ，照片編號一顯示吊車左側上方之排氣管並無彎曲，與車身
    相連之圓桶狀之部位有一半成白色金屬狀，左側下方車體部
    分係切齊未凸出，後方亦無凸出之車體，左側駕駛座後方車
    體外黃色油漆處印有疑似「60T HE22」之深色字樣，該字樣
    下方則有印有白色數字，後方藍色油漆處則無任何以噴漆方
    式印上之文字或數字等特徵，此與照片編號二、三所示吊車
    左側上方排氣管有向外彎曲延伸，與車身相連之圓桶狀部分
    全部呈現褐色生鏽狀態，左側下方及後方部位均有凸出之車
    體，左側駕駛座後方車體外黃色油漆處並未印有任何字樣，
    後方藍色油漆處則印有白色字樣，是照片編號一與編號二、
    三所示吊車車體外觀等各項特徵明顯不符，二者顯非同一吊
    車；況 3張照片中位於上開黃色油漆處，更均有非車體自然
    外觀，而呈現類如馬賽克之疑似以不詳之電腦處理方式刻意
    打上，用以遮掩某一特徵之方形灰色陰影區塊，益見該等照
    片均係隨意擷取二不同吊車照片加以拼湊，實均不足為被告
    本案所指欲售予告訴人之吊車確實存在之依據。
二、依上述各節相互勾稽以觀，足認被告本案所指之吊車應不存
    在，其上開所辯，無非臨訟矯飾之虛詞，洵無足採，本案事
    證明確，被告犯行已堪認定，自應依法論科。
參、論罪科刑：
一、核被告所為，係犯刑法第339條第1項之詐欺取財罪。其本於
    一詐欺取財之犯罪決意而施用詐術，致告訴人陷於錯誤而先
    後以前述之匯款及交付支票方式支付二筆訂金，為接續犯，
    應論以一罪。查被告有如事實欄所示之前科執行完畢，有臺
    灣高等法院被告前案紀錄表1份在卷供參，其於5年內故意在
    犯本案有期徒刑以上之罪，為累犯，應依刑法第47條第 1項
    規定加重其刑。
二、爰審酌被告前已有偽造有價證券及詐欺取財等經法院判決有
    罪之犯罪紀錄，素行欠佳，本案復以誆稱其有吊車可供出售
    云云，對告訴人施以詐術，詐得之款項數額非低，使告訴人
    蒙受之損害甚鉅，迄今仍未與告訴人達成和解，兼衡其犯後
    仍飾詞圖卸之態度等一切情狀，量處如主文所示之刑，以示
    懲儆。
據上論斷，應依刑事訴訟法第299條第1項前段，刑法第339條第1
項、第47條第1項，刑法施行法第1條之1，判決如主文。
本案經檢察官黃蘭雅到庭執行職務。
中    華    民    國    99    年    8     月    12    日
                  刑事第四庭  審判長  法  官  陳月雯
                                      法  官  魏俊明
                                      法  官  黃鴻達
以上正本證明與原本無異。
如不服本判決應於收受送達後10日內向本院提出上訴書狀，並應
敘述具體理由。其未敘述上訴理由者，應於上訴期間屆滿後20日
內向本院補提理由書(均須按他造當事人之人數附繕本)「切勿逕
送上級法院」。告訴人或被害人如對於本判決不服者，應具備理
由請求檢察官上訴，其上訴期間之計算係以檢察官收受判決正本
之日期為準。
中    華    民    國    99    年    8     月    12    日
                                書記官
附錄本判決論罪之法律條文：
中華民國刑法第339條
意圖為自己或第三人不法之所有，以詐術使人將本人或第三人之
物交付者，處 5 年以下有期徒刑、拘役或科或併科 1 千元以下
罰金。
以前項方法得財產上不法之利益或使第三人得之者，亦同。
前二項之未遂犯罰之。

司法院資訊處製作；財團法人民間司法改革基金會備份。
